臺灣雲林地方法院民事判決　　　　　　　99年度重訴字第64號
原　　　告　葉國楨
　　　　　　葉淑徽
　　　　　　葉淑玫
兼上列三人共同
訴訟代理人　葉文宏
被　　　告　徐嘉梅
　　　　　　黃玉屏
上列當事人間因過失致死案件，原告於刑事訴訟程序中提起請求
損害賠償之附帶民事訴訟，經本院刑事庭裁定（99年度交重附民
字第9 號）移送民事庭，本院於民國99年12月27日言詞辯論終結
，判決如下：
    主  文
原告之訴駁回。
訴訟費用由原告負擔。
    事實及理由
甲、程序方面：
一、本件原告於民國99年6 月28日提起刑事附帶民事賠償訴訟之
    初，係請求「被告等應為行為關連共同負連帶民事賠償責任
    ，賠償原告等新台幣（下同）630 萬元，及自起訴狀繕本送
    達翌日起至清償日止，按年息百分之5.6 計算之利息。」，
    該起訴狀繕本並分別於99年6 月30日、同年7 月1 日送達被
    告黃玉屏、徐嘉梅，原告嗣於99年11月1 日具狀主張請求金
    額變更為「5,315,983 元」；又於99年11月8 日本院準備程
    序期日當庭請求變更利息請求為「依百分之五計算」，並撤
    回就被害人機車損害部分（60,000元）之請求；嗣於99年11
    月22日明示主張不請求被害人生前所從事手工棉製作工作進
    貨物品原料未銷售之財物損失部分（400,000 元），最後聲
    明請求之範圍顯較先前所聲明者為少，而有減縮應受判決聲
    明之情事，合於民事訴訟法第255 條第1 項第3 款規定，先
    予敘明。
二、被告徐嘉梅、黃玉屏均未於最後言詞辯論期日到場，核無民
    事訴訟法第386 條各款所列情形，爰依原告聲請，由其一造
    辯論而為判決。
乙、實體方面：
一、原告起訴主張：被告徐嘉梅於99年1 月26日14時10分許，無
    照駕駛車號9688-JK 號自用小客車（下稱系爭自小客車），
    沿雲林縣斗六市○○路轉莿桐鄉○○路由南往北方向行駛至
    舊榮橋與防汛道路口時，適有原告之父即被害人葉順德騎乘
    機車至該路口，而徐嘉梅並未減速慢行禮讓已超越二分之一
    中線之葉順德通過，致徐嘉梅所駕駛系爭自小客車車頭中間
    直接撞上葉順德機車駕駛座下之白鐵檔泥護桿並拖行十幾公
    尺，而葉順德並被強大撞擊力拋向徐嘉梅所駕車輛之擋風玻
    璃上再摔落至離地面約二公尺深之土石堆下，導致葉順德受
    有臉部及肢體多處開放性傷口、右下肢脛骨及腓骨骨折、第
    4 至第7 頸椎狹窄、第4 及第5 頸椎間破裂合併脊髓壓迫及
    神經休克、第4 頸椎椎孔骨折、兩側第1 肋骨骨折、急性肺
    水腫合併成人呼吸窘迫症及休克、急性腎衰竭等傷害，經送
    醫急救，仍不治死亡。徐嘉梅之上開行為業經鈞院99年度交
    易字第89號刑事判決判處有期徒刑6 個月確定，而被告黃玉
    屏為徐嘉梅之妯娌，明知徐嘉梅無駕駛執照，竟仍提供其所
    有之系爭自小客車予徐嘉梅使用。為此，爰依最高法院67年
    台上1737號判例及民法第185 條第1 項規定，請求徐嘉梅、
    黃玉屏連帶賠償原告所支出之醫療相關費用117,383 元、喪
    葬費用501,800 元及葉順德生前所從事自力營生勞力收入損
    失（以75歲至80歲，每月以最低薪資17,280元計算），合計
    1,036,800 元【即17,280×60】，另就精神慰撫金部分，原
    告等四人均各自請求80萬元等語，並聲明：被告等應為行為
    關連共同負起連帶民事賠償責任，賠償原告等4,855,983 元
    ，及自起訴狀繕本送達翌日起至清償日止，按年息百分之五
    計算利息。
二、被告徐嘉梅則以：伊願意負責應該負擔之部分，但本件車禍
    事故伊為肇事次因，葉順德是肇事主因，伊應負三成責任，
    被害人葉順德應負七成責任。而對於原告主張已支出之醫療
    相關費用117,383 元、喪葬費用501,800 元不爭執，惟原告
    主張被害人葉順德之營收損失為1,036,800 元，應由原告舉
    證證明，另原告請求之精神上之損害賠償金額均屬過高，因
    伊自98年8 月開始發現有憂鬱症，且因發生本件事故，所以
    目前無工作，經濟來源僅仰賴其夫（分居）每月供給2 萬元
    ，維持家中母親及1 子之生活照護開銷，經濟困窘，無法負
    擔等語置辯，並聲明：駁回原告之訴。
三、被告黃玉屏則以：伊與徐嘉梅成為妯娌後，常見徐嘉梅開車
    載伊公婆，故伊借車給徐嘉梅時並不知道其無駕駛執照，若
    伊應該負責之部分伊願意負責，對於原告主張已支出之醫療
    相關費用117,383 元、喪葬費用501,800 元不爭執，但原告
    請求之精神上之損害賠償金額均屬過高，因被告目前無工作
    ，無法負擔等語，資為抗辯。並聲明：駁回原告之訴。
三、兩造不爭執之事項：
（一）被告徐嘉梅有如本院99年度交易字第89號刑事判決事實欄
      所載之肇致之交通事故。
（二）被告徐嘉梅於本件交通事故發生當時是無照駕駛，所駕駛
      之車輛（車號9688-JK號）是向被告黃玉屏所借。
（三）交通事故鑑定委員會之鑑定結果。
（四）原告主張之醫療相關費用為117,383 元。
（五）原告主張之喪葬費用為501,800元。
四、兩造爭執之事項：
（一）被告黃玉屏對葉順德之死亡，是否應與被告徐嘉梅負共同
      侵權行為之損害賠償責任？
（二）兩造就本件車禍各應負之過失責任程度？
（三）原告請求被告賠償之項目及金額有無理由？
五、本院之判斷：
（一）本件兩造對刑事判決事實欄所載之交通事故均互不爭執，
      復有道路交通事故調查報告表、現場圖、現場照片、檢驗
      報告書、相驗筆錄等件在相驗卷宗內可據，而原告所主張
      的車禍發生經過相關事實，即是引用刑事判決所認定的事
      實（如原告於事實欄之陳述），因此本院認為原告所主張
      之事實，可信為真正。
（二）被告黃玉屏對被害人葉順德之死亡，是否應與被告徐嘉梅
      負共同侵權行為之損害賠償責任？
      按數人共同不法侵害他人之權利者，連帶負損害賠償責任
      ；「明知加害人未領有駕駛執照，仍將汽車交其駕駛，顯
      違道路交通管理處罰條例第21條第1 項第1 款、第28條（
      己刪除）之規定，亦即違反保護他人之法律，應推定有過
      失」，民法第185 條第1 項、最高法院著有67年台上字第
      2111號判例可資參照。經查，被告徐嘉梅於本件交通事故
      發生當時並無駕駛執照，為兩造所不爭執。且被告黃玉屏
      將車輛交付徐嘉梅使用時，並未要求徐嘉梅出示駕照，自
      有過失，則黃玉屏將車輛交付未領有駕駛執照之徐嘉梅駕
      駛以致肇事，顯違反道路交通管理處罰條例第21條第1項
      第1 款、刪除前第28條所為保護他人之法律規定，應推定
      其有過失，構成共同侵權行為（最高法院80年度台上字第
      2885號判決參照）。故黃玉屏雖辯稱自伊與徐嘉梅成為妯
      娌後，常見徐嘉梅開車載伊公婆，故伊借車給徐嘉梅時並
      不知道其無駕駛執照云云，自無足取。因此黃玉屏過失將
      系爭車輛交付徐嘉梅使用，既違反保護他人法律，而其過
      失與被害人之死亡間復有相當之因果關係，自應與徐嘉梅
      負連帶賠償之責。
（三）兩造就本件車禍各應負之過失責任程度？
      本件交通事故之發生，依臺灣省嘉雲區車輛行車事故鑑定
      委員會鑑定及臺灣省車輛行車事故覆議鑑定委會覆議鑑定
      結果均認：「一、葉順德駕駛重機車，行經未劃標線路段
      之無號誌交岔路口，左方車未暫停讓右方車先行，為肇事
      主因。二、徐嘉梅駕駛自小客車，行經未劃標線狹路（橋
      ）路段之無號誌交岔路口，未減速慢行且未注意車前狀況
      ，為肇事次因。其無照駕車，有違規定」，有該會鑑定意
      見書分別附於刑案相驗卷及刑事案可參，復為兩造所不爭
      執。又被告徐嘉梅於本院99年11月22日言詞辯論期日陳稱
      ：「當時我是直行車，突然有東西從旁邊出來，我自己也
      被嚇一跳」，可見被告徐嘉梅於本件交通事故發生當時並
      未減速慢行，而該肇事處為無號誌之交岔路口，依規定應
      減速慢行，作隨時停車之準備，被告徐嘉梅未減速慢行，
      即有疏失。且被害人葉順德的車輛是由被告徐嘉梅的左方
      出現，需經過被告徐嘉梅的對向車道才會到達被告徐嘉梅
      的車道前方，被告徐嘉梅應有較多機會發現被害人葉順德
      的車輛，與較充裕的時間採取防範措施。故本院認被告徐
      嘉梅就本件交通事故之肇事責任應負十分之四之過失比例
      ，而被害人葉順德則應負擔十分之六之肇事責任為適當。
（四）原告請求被告賠償之項目及金額有無理由？
    (一)按因過失不法侵害他人權利者，應負損害賠償責任，民法
      第184 條第1 項前段定有明文。次按不法侵害他人致死者
      ，對於支出醫療及殯葬費之人，應負損害賠償責任；不法
      侵害他人致死者，被害人之父、母、子、女及配偶，雖非
      財產上之損害，亦得請求賠償相當之金額，民法第192 條
      第1 項及第194 條分別定有明文。被告徐嘉梅、黃玉屏就
      渠等所造成之損害，應負連帶賠償責任，已如上述，茲就
      原告請求之項目及金額是否正當，分述如下：
    1.醫療相關費用：
      原告主張被害人葉順德受傷及住院期間所購醫療用品等醫
      療費用及救護車等雜支費用共支出117,383 元，已據提出
      醫療費用收據及統一發票（均影本）為證，復為被告徐嘉
      梅、黃玉屏明示不爭執，應予照列。
    2.殯葬費用：
      原告等主張為被害人葉順德支出殯葬費共501,800 元，亦
      據提出殯葬費收據、公墓墓基、納骨堂使用許可證及公墓
      使用管理費繳款書（均影本）為證，被告徐嘉梅、黃玉屏
      亦已明示不爭執，應予照列。
    3.工作減少收入：
      原告雖主張被害人葉順德生前從事自力營生勞力收入，自
      被害人葉順德死亡時75歲算至80歲（共60個月），以每月
      最低薪資17,280元計算，共損失1,036,800 元云云，惟按
      「不法侵害他人致死者，其繼承人得否就被害人如尚生存
      所應得之利益，請求加害人賠償，學者間立說不一。要之
      ，被害人之生命因受侵害而消滅時，其為權利主體之能力
      即已失去，損害賠償請求權亦無由成立，則為一般通說所
      同認，參以我民法就不法侵害他人致死者，特於第192 條
      及第194 條定其請求範圍，尤應解為被害人如尚生存所應
      得之利益，並非被害人以外之人所得請求賠償」（最高法
      院54年台上字第951 號判例參照）。是本件原告之父即被
      害人葉順德既已因本件交通事故死亡，則原告請求被害人
      葉順德如生存可得之工作損失，參諸上開最高法院之判例
      所示，原告不得請求此部分之賠償，故原告此部分之請求
      並非有據。
    4.精神慰撫金：
      按法院對於精神慰撫金之量定，應斟酌侵權行為人與被害
      人之身分、地位及經濟狀況等關係定之（最高法院76年台
      上字第1908號判例參照）。原告主張因父親被撞驟然辭世
      ，身心均痛苦異常，各請求非財產上之損害賠償80萬元。
      本院認為，對子女而言，因父親被撞驟然辭世，內心傷慟
      非淺，原告等四人受有精神上之痛苦，應堪認定。本院衡
      量原告所受傷害及痛苦之程度及被告於事發後坦承過失，
      尚有悔意，僅與原告間就和解之金額無法達成共識，並參
      酌兩造之身分、地位與財力等狀況。又據原告於本院準備
      程序中陳稱：「原告葉文宏高中畢，職業為土地代書，每
      月收入約2 、3 萬元；原告葉國楨大學畢業，目前在高職
      教書，每月薪水6.5 萬元；原告葉淑徽五專畢業，目前從
      事家庭管理，沒有工作，已婚；原告葉淑玫大學畢業，目
      前在高冠企業公司擔任行政助理，每月薪水2.5 萬元。」
      ，而被告二人均陳稱：「目前無工作」，且經本院依職權
      調取兩造的財產及所得資料查閱結果，發現原告方面的財
      產及所得狀況明顯較被告為優，被告二人除被告黃玉屏名
      下有本件肇事車輛外，並無任何財產、所得，有財產及所
      得資料在卷可考（因屬個人隱私，僅予參酌，不予揭露）
      。故本院認原告請求精神慰撫金，各以60萬元為適當，逾
      此之請求，則屬過高，不應准許。
    (二)總計損害賠償金額：
      依上所述，本件原告所得請求之金額為3,019,183 元【醫
      療相關費用117,383 元＋殯葬費用501,800 元＋精神慰撫
      金2,400,000 元（60萬×4 ）＝3,019,183 元】。
    (三)第按損害之發生或擴大，被害人與有過失者，法院得減輕
      賠償金額或免除之，民法第217 條第1 項定有明文，此項
      規定之旨趣在於謀求加害人與被害人間之公平，在裁判上
      應由法院以職權減輕或免除之（最高法院85年台上字第
      1756 號 判例參照）。又民法第192 條第1 項規定不法侵
      害他人致死者，對於支出醫療費用或殯葬費之人，亦應負
      損害賠償責任，係間接被害人得請求賠償之特例，此項請
      求權，自理論言，雖係固有之權利，然其權利係基於侵權
      行為之規定而發生，自不能不承擔直接被害人之過失，倘
      直接被害人於損害之發生或擴大與有過失時，依公平原則
      ，亦應有民法第217 條過失相抵規定之適用（最高法院73
      年台再字第182 號判例參照）。本於同一法理，不法侵害
      他人致死者，因他人生命權受侵害，取得民法第194 條之
      慰撫金請求權者，亦應有民法第217 條過失相抵規定之適
      用。經查被害人葉順德就本件交通事故之發生亦與有過失
      ，已如上述。而原告等四人為本件交通事故之間接被害人
      ，自應承擔直接被害人葉順德之過失，而有過失相抵規定
      之適用。本件經審酌兩造前述過失行為所違反之交通法規
      程度，既認應由被害人葉順德負十分之六之過失責任，原
      告等四人即應負擔十分之之過失責任，自應依此比例減輕
      被告應負之賠償金額。而被告黃玉屏係將所有自用自小客
      車借給無照駕駛執照之被告徐嘉梅使用，而需負共同侵權
      連帶賠償責任，亦應與被告徐嘉梅負相同之過失責任。依
      此過失比例計算後，原告得請求被告徐嘉梅、黃玉屏連帶
      賠償之金額為1,207,673 元【計算公式：3,019,183 ×4/
      10＝1,207,673.2 （元以下四捨五入），下同】，亦即原
      告每人各得請求之金額為301,918 元【計算公式：1,207,
      673 ÷4 ＝301,918.3 】。
（五）復按保險人依本法規定所為之保險給付，視為被保險人損
      害賠償金額之一部分；被保險人受賠償請求時，得扣除之
      。受害人之子女及配偶為同一順位之遺屬，應按人數平均
      分配保險給付或補償，強制汽車責任保險法第32條及第11
      條第1 項第2 款第1 目、第2 項分別定有明文。則本件在
      計算被告徐嘉梅、黃玉屏應連帶給付之損害賠償數額時，
      應將原告等四人已受領之強制汽車責任保險給付予以扣除
      。原告主張渠等已各別領取汽車強制責任保險金387, 300
      元，有原告葉文宏提出其土地銀行存摺明細影本乙紙在卷
      可參，堪信為真實，此金額應自原告原得請求賠償之金額
      中予以扣除。從而，原告等四人所各得請求之損害賠償金
      額為301,918 元，應扣除其已領得之上開汽車強制責任保
      險金，則原告等四人均已無損害餘額可得向被告徐嘉梅、
      黃玉屏請求。
六、綜上所述，原告依共同侵權行為之法律關係，請求被告徐嘉
    梅、黃玉屏連帶賠償4,855,983 元本息，為無理由，不應准
    許，應予駁回。
七、至於被告徐嘉梅雖於本院提出修車估價單影本乙紙，但並未
    同時為抵銷之主張，本院自不得代替徐嘉梅為抵銷之認定，
    併予敘明。
八、訴訟費用負擔之依據：民事訴訟法第78條、第85條第1 項前
    段。
中    華    民    國    100    年    1    月    10    日
                  民事第一庭    法  官  蘇清恭
以上為正本，係照原本作成。
如對本判決上訴，須於判決送達後20日內向本院提出上訴狀。
中    華    民    國    100    年    1    月    10    日
                                書記官  陳文明